臺灣板橋地方法院刑事判決　　　　　　 98年度簡上字第728號
上　訴　人
即　被　告　吳勝福
　　　　　　陳錦豐
上列上訴人等因妨害自由案件，不服本院於民國98年5 月6 日所
為之98年度簡字第1508號、第2954號第一審判決（聲請簡易判決
處刑案號：98年度偵字第3306號）提起上訴，本院管轄之第二審
合議庭認應適用通常程序，自為第一審判決如下：
    主  文
原判決撤銷。
吳勝福、陳錦豐被訴強制部分均無罪；被訴傷害部分均公訴不受
理。
    理  由
一、本件聲請簡易判決處刑意旨（下稱公訴意旨）略以：被告吳
    勝福與告訴人尤茂松原為室友關係，渠2 人前於民國97年3
    月15日，因傷害事件發生糾紛，雙方乃相約於97年4 月10日
    ，在被告吳勝福位於臺北市○○街○ 段221 號8 樓之3 住處
    協商賠償事宜；惟因雙方協商過程不睦，被告吳勝福竟與被
    告陳錦豐共同基於強制、傷害之犯意聯絡，乘隙以棉被蓋住
    告訴人，由被告陳錦豐負責緊抓告訴人手腳，再持晾衣竿及
    徒手共同毆打告訴人，以此強暴之方式妨害告訴人離去，並
    致告訴人因而受有頭頂擦傷血腫（3 ×3 公分）、左前臂瘀
    血（3 ×3 公分）、右前臂淤血（3 ×3 公分）、右上臂瘀
    血（3 ×3 公分）、右手擦傷（1 ×1 公分、1.5 ×1 公分
    ）等傷害，嗣被告陳錦豐復取出空白本票，逼使告訴人簽立
    本票2 紙（發票日期分別為97年4 月10日、100 年4 月9 日
    ，票號分別為358078號、358079號，金額均為新臺幣20萬元
    ），作為賠償之擔保後，告訴人始得離去。因認被告吳勝福
    、陳錦豐2 人均涉犯刑法第304 條第1 項之強制罪嫌、同法
    第277 條第1 項之傷害罪嫌。
二、無罪部分（即被告吳勝福、陳錦豐2 人被訴強制部分）：
  (一)按犯罪事實應依證據認定之，無證據不得認定犯罪事實；不
    能證明被告犯罪者，應諭知無罪之判決，刑事訴訟法第154
    條第2 項、第301 條第1 項分別定有明文。又認定不利於被
    告之事實，須依積極證據，苟積極證據不足為不利於被告事
    實之認定時，即應為有利於被告之認定，更不必有何有利之
    證據；再犯罪事實之認定，應憑真實之證據，倘證據是否真
    實尚欠明確，自難以擬制推測之方式，為其判斷之基礎；刑
    事訴訟上證明之資料，無論為直接或間接證據，均須達於通
    常一般之人均不致有所懷疑，而得確信其為真實之程度，始
    得據為有罪之認定，若其關於被告是否犯罪之證明未能達此
    程度，而有合理懷疑之存在，致使無從形成有罪之確信，根
    據「罪證有疑，利於被告」之證據法則，即不得遽為不利被
    告之認定，最高法院30年上字第816 號、53年台上字第656
    號、76年台上字第4986號分別著有判例可資參照。
  (二)訊之被告吳勝福、陳錦豐2 人均堅詞否認有何強制犯行，被
    告吳勝福辯稱：當天尤茂松到伊住處，要談先前傷害案件的
    賠償，是尤茂松表示願意賠償伊，並自願簽立該2 紙本票交
    給伊的，本票的金額包含傷害的賠償及先前的房租，簽完本
    票之後，因為有別的朋友打電話給伊，尤茂松不高興，兩人
    才發生一些爭執，伊因為怕驚擾到鄰居，就要求尤茂松離開
    ，當天在簽本票之前，並沒有發生任何爭執，也沒有人拿棉
    被蒙住、用晾衣竿毆打尤茂松，更沒有人不讓尤茂松離開，
    尤茂松過來時，陳錦豐一直在屋內房間睡覺，根本沒有起來
    ，不可能毆打尤茂松，且尤茂松事後還是經常去找伊，讓伊
    覺得很困擾等語；被告陳錦豐則辯稱：當天早上伊去吳勝福
    上址住處找吳勝福喝酒，之後因為酒醉，就在吳勝福住處的
    房間內睡覺，伊根本不知道尤茂松有來過，是事後吳勝福告
    訴伊尤茂松有來簽本票，伊才知道這件事情，伊不知何以尤
    茂松會指稱伊有妨害自由之行為等語。經查，公訴意旨認被
    告2 人涉犯刑法第304 條第1 項之強制罪嫌，無非係以告訴
    人尤茂松於偵查中檢察官訊問時之指訴及證述、卷附告訴人
    所簽立之本票影本2 紙、告訴人所提出之聯合醫院和平院區
    診斷證明書1 紙等，為其主論據；惟查：
  1.告訴人於97年10月15日檢察官第1 次訊問時，原係指稱：當
    天吳勝福要伊過去，要求伊給一些賠償，吳勝福的朋友陳錦
    豐就慫恿吳勝福要伊簽本票，伊覺得沒有必要賠償，就要離
    開，此時吳勝福即拉住伊，說不賠償就不能走，陳錦豐則扣
    住伊的手，因伊拒絕賠償，陳錦豐就拿晾衣竿打伊等語（見
    臺灣板橋地方法院檢察署97年度他字第6130號偵查卷宗【下
    稱他字偵查卷】第7 頁之訊問筆錄），嗣其於97年12月19日
    檢察官第2 次訊問時，則證稱：吳勝福等人趁伊不注意時，
    用棉被蓋住伊，陳錦豐抓住伊手腳，伊就被打了，晾衣竿有
    被打斷，伊不知道是誰打的，伊被打完，棉被掀起來之後，
    陳錦豐才拿本票給伊簽等語（見他字偵查卷第37頁之訊問筆
    錄）；觀諸告訴人上開2 次指訴及證述之情節，其於檢察官
    第1 次訊問時，並無隻字片語提及有遭被告吳勝福等人以棉
    被蓋住之情，且已明確指訴係遭被告陳錦豐持晾衣竿毆打，
    惟其於檢察官第2 次訊問時，則添加有遭被告吳勝福等人以
    棉被蓋住之情節，並改稱不知持晾衣竿毆打者為何人，是告
    訴人前後指訴及證述之情節，顯已不相合致；又告訴人於本
    院審理時，初係證稱：當天吳勝福覺得伊應該要給錢，但是
    伊覺得不用給，就為了這件事情雙方有點吵起來，有點拉扯
    ，伊在拉扯過程中有些受傷，就是診斷證明書所載的傷勢等
    語（見本院100 年9 月1 日審判筆錄第4 至第5 頁），嗣經
    本院提示告訴人前述檢察官第2 次訊問之訊問筆錄內容，告
    訴人始改稱：伊當時有被抓住，伊不知道是誰抓的，伊也有
    被打，因為伊被棉被蓋住，不知道是誰打的等語（見本院同
    上審判筆錄第6 頁），倘告訴人當時確有遭被告吳勝福等人
    以蓋棉被、持晾衣竿毆打（甚至打斷晾衣竿）等極度暴力之
    行徑對待，其於本院審理時，豈有可能僅以「有點吵起來、
    有點拉扯」、「在拉扯的過程中有些受傷」等輕描淡寫之詞
    語描述當時之情況？參諸告訴人前述於偵查檢察官訊問時指
    訴及證述情節前後不一之情狀，益徵告訴人所指遭被告吳勝
    福、陳錦豐2 人以暴力行為相向乙節，尚存有諸多疑點，難
    以遽信。再者，倘依告訴人所述，其當時係遭被告吳勝福、
    陳錦豐2 人乘隙以棉被蓋住，並抓住其手腳，而持晾衣竿毆
    打，則被告吳勝福、陳錦豐2 人中，須有1 人負責以棉被蓋
    住告訴人，另一人負責抓住告訴人之手腳，於此情況下，尚
    有何人可持晾衣竿毆打告訴人（告訴人亦稱當時屋內並無其
    他人在場，見本院同上審判筆錄第6 頁）？又倘告訴人確係
    遭人以棉被蓋住、抓住手腳之方式完全壓制其反抗能力後，
    再遭持晾衣竿毆打，甚者毆打之力道已強至打斷晾衣竿，則
    告訴人是否僅會受有前述頭部、雙手等處擦傷、瘀血等輕微
    之傷害？何以其傷勢僅集中於上半身，而下半身全無任何受
    傷之情？諸此種種，均不能令人無疑。又告訴人於本院審理
    時，證稱：當天伊到吳勝福上址住處時，並沒有看到陳錦豐
    在屋內，後來不知道為什麼陳錦豐就出現在旁邊，伊也不確
    定陳錦豐是從房間內走出來，或是從外面進來等語（見本院
    同上審判筆錄第13頁），告訴人既對被告陳錦豐提出本件告
    訴，其對於被告陳錦豐如何出現於現場之情狀，竟語焉不詳
    ，無法為清楚之說明，此實與常情相違。甚者，告訴人復自
    承：本件案發之後，伊仍然有去被告吳勝福上址住處找被告
    吳勝福，也會與被告吳勝福一起出去吃飯或做什麼事等語（
    見本院同上審判筆錄第11頁），而告訴人於本件案發後之97
    年6 月22日，亦有前往被告吳勝福位於臺北市○○○路之另
    址住處，欲找被告吳勝福，此有被告吳勝福提出之大樓監視
    器錄影翻拍照片數幀在卷可稽，亦為告訴人所自承（見本院
    同上審判筆錄第15頁），甚者告訴人嗣於97年7 月10日晚間
    9 時30分許，亦在被告吳勝福上址臺北市○○街○ 段221 號
    8 樓之3 住處，因涉嫌施用毒品案件而為警查獲，此經本院
    依職權調取臺灣板橋地方法院檢察署97年度毒偵字第2436號
    偵查卷宗核閱無訛（告訴人此部分所涉施用毒品犯行，另案
    由檢察官為不起訴處分確定），倘告訴人於本件案發時，確
    遭被告吳勝福等人以前述暴力行為相向，並遭強迫簽立本票
    ，衡情告訴人自會儘可能遠離被告吳勝福，以避免再度受害
    ，又豈有反頻頻前往被告吳勝福住處、與被告吳勝福一同外
    出、維持兩人密切關係之理？參以告訴人於本件案發後，並
    未報警處理，直至相隔逾5 月後之97年9 月中旬，始具狀向
    檢察官提出本件告訴，其提出告訴之動機及緣由，亦不能令
    人無疑。從而，參合全盤上情，本件告訴人所為不利於被告
    吳勝福、陳錦豐2 人之指（證）述情節，非僅前後不相合致
    ，亦多有與常情相違之處，難謂無瑕疵可指，是於缺乏其他
    積極事證足佐之情形下，自無從僅憑告訴人前開片面之指（
    證）述，遽為不利於被告吳勝福、陳錦豐2 人之事實認定，
    其理甚明。
  2.至卷附告訴人所提出之聯合醫院和平院區診斷證明書1 紙、
    告訴人所簽立之本票影本2 紙等，僅能證明告訴人於前往醫
    院驗傷時，確驗得該診斷證明書所載之傷勢，及告訴人確有
    簽立該2 紙本票等事實，然告訴人係於何時、何地、因何緣
    由受有該診斷證明書所載之傷勢，及告訴人簽立該2 紙本票
    是否係受他人之強暴、脅迫所為，抑或係出於自由意志而簽
    立等節，均無從憑以究明，自不能逕執為不利於被告吳勝福
    、陳錦豐2 人之事實認定，亦屬灼然。
  (三)綜上所述，本件公訴意旨認被告吳勝福、陳錦豐2 人涉犯強
    制罪嫌，其所憑之積極證據，均不足證明被告2 人有何強制
    犯行；此外，本院復查無其他積極證據足認被告2 人有公訴
    意旨所指之強制犯行，揆諸前揭條文規定及判例意旨，不能
    證明被告2 人此部分之犯罪，即應為無罪之諭知，以昭審慎
    。
三、公訴不受理部分（即被告吳勝福、陳錦豐2 人被訴傷害部分
    ）：
  (一)按告訴乃論之罪，告訴人於第一審辯論終結前，得撤回其告
    訴，刑事訴訟法第238 條第1 項定有明文；又告訴經撤回者
    ，應諭知不受理之判決，同法第303 條第3 款亦有明文。
  (二)本件告訴人告訴被告吳勝福、陳錦豐2 人傷害案件，公訴人
    認被告2 人均係犯刑法第277 條第1 項之傷害罪，依同法第
    287 條前段之規定，須告訴乃論；而告訴人於本件檢察官偵
    查終結後、原審判決前之98年3 月24日，已具狀撤回本件傷
    害之告訴，有刑事撤回告訴狀1 紙在卷可按，揆諸前揭條文
    規定，被告2 人本件被訴傷害部分，自應為不受理之判決（
    此部分亦經言詞辯論）。
四、原審未及詳查，遽認被告2 人被訴強制犯行，事證明確，而
    據以論罪科刑，進而以被告2 人被訴傷害犯行部分，業據告
    訴人撤回告訴，因公訴意旨認被告2 人被訴傷害犯行，與經
    論罪科刑之強制犯行間有想像競合之裁判上一罪關係，而於
    理由中敘明不另為不受理判決之諭知，均有違誤，被告2 人
    據以提起上訴，指摘原審判決不當，為有理由，自應由本院
    將原審判決撤銷，就被告2 人被訴強制部分諭知無罪之判決
    ，另就被告2 人被訴傷害部分諭知不受理之判決，用期適法
    。又原審未及查明被告2 人應諭知無罪、不受理之判決，致
    未適用通常程序審理，而誤用簡易判決處刑，其所踐行之簡
    易處刑程序違背法令，其簡易處刑程序存有瑕疵，為保障當
    事人之審級利益，本院合議庭依通常訴訟程序審判後，撤銷
    原審判決，以第一審法院之地位自為第一審判決，檢察官如
    不服本判決，仍得於法定期間內，向管轄第二審法院提起上
    訴，附此敘明。
據上論斷，應依刑事訴訟法第452 條、第455 條之1 第1 項、第
3 項、第369 條第1 項前段、第364 條、第301 條第1 項、第30
3 條第3 款，判決如主文。
本案經檢察官劉文瀚到庭執行職務
中    華    民    國    100   年    9    月    22    日
                  刑事第十庭  審判長法  官  楊志雄
                                    法  官  陳海寧
                                    法  官  劉景宜
上列正本證明與原本無異。
如不服本判決，應於判決送達後10日內敘明上訴理由，向本院提
出上訴狀 (應附繕本) ，上訴於臺灣高等法院。其未敘述上訴理
由者，應於上訴期間屆滿後20日內向本院補提理由書「切勿逕送
上級法院」。
                                    書記官  謝秀青
中    華    民    國   100    年    9     月    30    日